【裁判字號】    89,台上,5936
【裁判日期】    891005
【裁判案由】    恐嚇取財
【裁判全文】
最高法院刑事判決                              八十九年度台上字第五九三六號
    上  訴  人  甲○○
右上訴人因恐嚇取財案件，不服台灣高等法院台中分院中華民國八十七年三月十二日
第二審判決（八十六年度上訴字第二三九七號，起訴案號：台灣南投地方法院檢察署
八十五年度偵字第一九九九號），提起上訴，本院判決如左：
    主  文
上訴駁回。
    理  由
按刑事訴訟法第三百七十七條規定，上訴於第三審法院，非以判決違背法令為理由，
不得為之。是提起第三審上訴，應以原判決違背法令為理由，係屬法定要件。如果上
訴理由狀並未依據卷內訴訟資料，具體指摘原判決不適用何種法則或如何適用不當，
或所指摘原判決違法情事，顯與法律規定得為第三審上訴理由之違法情形，不相適合
時，均應認其上訴為違背法律上之程式，予以駁回。本件上訴人甲○○上訴意旨略稱
：(一)原判決指上訴人係持槍恐嚇被害人蘇國，惟槍械並未查扣；且原判決又稱有證人
「阿進」可證明上訴人涉及本件犯行，然「阿進」並未出庭作證，原判決在缺乏人證
、物證之情形下，僅依被害人蘇國、許秀梅之指述，即推論上訴人有本件犯行，顯違
證據法則。(二)原判決指蘇國之妻將要繳貸款之新台幣（下同）十萬元一併置於袋中交
予蘇國，蘇國未查，連同原要交予上訴人之五十萬元，共六十萬元交給共犯潘首源（
業經原審判刑確定）轉交上訴人云云，然按一般被恐嚇之人，要將財物交給恐嚇之人
，其戒慎恐懼之情推而可知，豈有可能未查而連同將要繳貸款之錢，一併交付給恐嚇
之人，且蘇國之妻要拿五十萬元給蘇國，必會問明用處，其妻豈會粗心將要繳貸款之
十萬元一併置於袋中交予蘇國。又苟係恐嚇取財，上訴人亦不可能將該十萬元退還蘇
國，由此可見雙方之借貸關係。原判決認定上訴人係恐嚇取財，顯有理由矛盾之違法
。(三)上訴人若欲恐嚇被害人，則出示手槍，效果即達，縱欲證明槍內有子彈，亦僅將
子彈出示於被害人即可，斷無將子彈交付予被害人，嗣被害人交付金錢後再取回子彈
之理，原判決認上訴人出示手槍，並自彈匣中取出子彈一顆交付蘇國，蘇國於交付金
錢後，潘首源同時取走該子彈一顆等情，其認定顯與經驗法則有違等語。
惟查本件原判決依憑被害人蘇國、許秀梅之指述，及上訴人自承確與潘首源、綽號「
阿弟」駕車載蘇國至南投縣埔里鎮籃城公墓，嗣後由潘首源向蘇國收取六十萬元轉交
予伊，伊嗣後退還十萬元予蘇國，伊與蘇國原不認識之事實等證據，認定上訴人與潘
首源基於共同意圖為自己不法所有之概括犯意聯絡，於民國八十四年六月十六日下午
，先由潘首源至蘇國南投縣埔里鎮○○街七十八巷六號住處，勸誘蘇國至同鎮○○○
街綽號「阿進」住處，嗣見上訴人後，上訴人隨即出示手槍，並從彈匣內取出子彈一
顆（該槍枝及子彈均未扣案，均不能認為係槍砲彈藥刀械管制條例所規範之槍枝及子
彈），交予蘇國，使蘇國心生畏懼，潘首源隨即與上訴人及另一不詳姓名年約二十餘
歲綽號「阿弟」之成年男子，以白色喜美之自小客車，將蘇國帶至同鎮籃城公墓，剝
奪蘇國之行動自由。到達公墓時，上訴人即向蘇國表示其在跑路（即通緝）沒錢，令
蘇國於三日內，交付一百萬元，蘇國心中畏懼答應，返家後籌錢。而於大約同一時期
，上訴人又要潘首源打電話向許秀梅佯以借款為藉口，向許秀梅借一百萬元，因許秀
梅表示沒有如此多錢，潘首源即對許秀梅恫稱：如不給錢，就跟蘇國二人，每人吃一
顆子彈，使許秀梅因而心生畏懼，而由蘇國、許秀梅與潘首源二人討價還價後，同意
由蘇國、許秀梅各交付五十萬元，嗣由許秀梅先將五十萬元取交蘇國，再由潘首源於
同年六月十九日下午三時許，至蘇國上開住處取款，又因蘇國之妻將原本要繳貸款之
十萬元一併置於袋中交予蘇國，蘇國未查將六十萬元連同許秀梅之五十萬元，一併交
予潘首源，潘首源同時並取走上開子彈一顆。其後蘇國發現將供繳貸款用之十萬元，
亦誤置於袋中，一併交予潘首源，而要求潘首源將之返還，潘首源始將上情告知上訴
人，而將十萬元送還予蘇國等情，因而撤銷第一審之科刑判決，改判論上訴人牽連犯
刑法第三百零二條第一項之妨害自由罪及同法第三百四十六條第一項之恐嚇取財罪，
而從一重依恐嚇取財罪論處罪刑（累犯），已明其所憑之證據及認定之理由，從形
式上觀察，並無違背法令之情形存在。而上訴人既已坦承將蘇國帶至籃城公墓，並於
嗣後收取蘇國所交付之五十萬元，且其與蘇國既不認識，蘇國自無任意出借鉅款予上
訴人之理，原判決綜合卷內證據，認定上訴人有共同妨害自由及恐嚇取財犯行，並說
明上訴人嗣後退還蘇國所多付之十萬元，並不礙其恐嚇取財罪行之成立，其認定事實
，並非僅憑被害人蘇國、許秀梅之指訴，要無違背證據法則及理由矛盾之違法。又共
犯潘首源於偵查中亦坦承確將蘇國所交付之現款五十萬元連同子彈一顆轉交予上訴人
，則原判決此項認定，亦無違背經驗法則可言。上訴意旨，徒就原審採證認事職權之
適法行使，單純為事實上之爭辯，核與法律規定得為第三審上訴理由之違法情形不相
適合，其就妨害自由部分之上訴為違背法律上之程式，應予駁回。末按上訴人係牽連
犯恐嚇取財罪與妨害自由罪，基於牽連犯罪上訴不可分原則，全部固均得上訴於第三
審法院。惟妨害自由部分既應從程序上予以駁回，而無從為實體上判決，對於恐嚇取
財部分自無一併為審判之可言。查恐嚇取財罪，屬刑事訴訟法第三百七十六條第六款
之案件，不得上訴於第三審法院，上訴人竟提起上訴，顯為法所不許，併予駁回。
據上論結，應依刑事訴訟法第三百九十五條前段，判決如主文。
中      華      民      國    八十九    年      十      月      五      日
                              最高法院刑事第十一庭
                                  審判長法官  莊  登  照
                                        法官  洪  明  輝
                                        法官  蔡  清  遊
                                        法官  黃  一  鑫
                                        法官  林  秀  夫
      右正本證明與原本無異
                                              書  記  官
中      華      民      國    八十九    年      十      月     十六     日


司法院資訊處製作；財團法人民間司法改革基金會備份。
